臺灣高等法院民事判決　　　　　　　　 98年度重上字第499號
上　訴　人　啟皇實業有限公司
法定代理人　吳生財
訴訟代理人　吳永智
　　　　　　孫大龍律師
　　　　　　林秉欣律師
被上 訴 人　臺北市政府消防局
法定代理人　蕭英文
訴訟代理人　鍾明達律師
上列當事人間給付貨款等事件，上訴人對於中華民國98年7月15
日臺灣臺北地方法院95年度重訴字第984號第一審判決提起上訴
，本院於100年1月11日言詞辯論終結，茲判決如下：
    主      文
原判決關於駁回上訴人後開第二項之訴部分，及該部分假執行之
聲請，並訴訟費用之裁判，均廢棄。
被上訴人應給付上訴人新臺幣貳佰拾玖萬玖仟零肆拾元，及自
民國九十五年八月九日起至清償之日止，按年息百分之五計算之
利息。
其餘上訴駁回。
第一、二審訴訟費用，由被上訴人負擔百分之三十二，餘由上訴
人負擔。
本判決命被上訴人給付部分，於上訴人以新臺幣柒拾玖萬玖仟元
為被上訴人預供擔保後得假執行；但被上訴人如為上訴人預供新
臺幣貳佰拾玖萬玖仟零肆拾元之擔保，得免為假執行。
    事實及理由
一、本件被上訴人法定代理人原為熊光華，嗣於本院審理中變更
    為蕭英文，有被上訴人之公告在卷可憑（本院卷203頁），
    經其以書狀聲明承受訴訟（本院卷197頁），核無不合，應
    予准許，合先敘明。
二、上訴人主張：上訴人於民國93年7月13日得標被上訴人水箱
    消防車及水庫消防車採購案，兩造於同月28日簽訂「93年度
    購置水箱消防車十輛及水庫消防車二輛」之財物採購契約（
    下稱系爭契約），約定總價為新臺幣（下同）3,800萬元，
    上訴人應於94年7月28日前交付買賣標的物，被上訴人應於
    驗收合格後20日內付清貨款。上訴人於94年7月26日依約交
    付買賣標的物，除部分消防水帶被上訴人拒絕受領外，其餘
    業經被上訴人受領無誤，此部分價金為3,500萬1,200元，惟
    被上訴人僅給付3,200萬2,400元，尚欠299萬8,800元未為給
    付。被上訴人拒絕受領之「Rocket 350ss」2.5英吋消防水
    帶1 ,190條（下稱系爭消防水帶），上訴人已依約提出經濟
    部標準檢驗局（下稱標檢局）所出具之檢驗報告，證明其符
    合契約約定之使用壓力每平方公分16kg以上、試驗壓力每平
    方公分32kg以上之規格，雖於測試消防幫浦功能時有破損情
    形，但此為該消防水帶處於滿載、持壓、曲折佈設之情況，
    因過度拖磨而導致破損，且現場測試時間為1.2個小時，超
    過被上訴人所要求經耐壓5分鐘以上不洩漏之規格，上訴人
    事後向被上訴人表示願更換新品，並依約負起保固責任，復
    將破損之消防水帶送回原廠檢驗，經檢驗後原廠表示疑因驗
    收作業中場地勾破拖磨所造成，非屬品質瑕疵。上訴人於更
    換新品後，於同年9月9日再度函請被上訴人辦理複驗，詎料
    被上訴人竟以系爭消防水帶不符契約規格，並主張需具備契
    約約定以外之功能，即符合CNS13578標準，方肯驗收，嚴重
    違反契約約定，被上訴人應依約受領系爭消防水帶，並給付
    該部分價金299萬8,800元，並支付上訴人因保管系爭消防水
    帶所支出之倉管費用10萬8,000元。又被上訴人遲延給付，
    依系爭契約第17條約定應給付遲延金額20%之違約金119萬9,
    520元。另上訴人所繳交之履約保證金29萬9,880元，依約應
    予返還，被上訴人拒絕返還，屬無法律上之原因而占有，致
    上訴人受有損害，顯有不當得利。縱認被上訴人得依約計罰
    違約金，其違約金亦屬過高，因被上訴人實際上未受有損害
    ，應予酌減。為此依民法第367條、234條、240條、第179條
    規定、系爭契約第17條及第20條約定，求為判命被上訴人應
    受領系爭消防水帶，並給付759萬0,700元（2,998,800+2,99
    8,800+108,000+1,199,520+299,880=7,590,700），及自起
    訴狀繕本送達翌日起至清償日止，按年息5%計算之利息等語
    。原審為上訴人敗訴之判決，上訴人不服，提起上訴，聲明
    ：(一)原判決廢棄；(二)被上訴人應給付上訴人759萬0,700元，
    及自起訴狀繕本送達之翌日起至清償日止，按年息5%計算之
    利息；(三)願供擔保，請准宣告假執行。
三、被上訴人則以：被上訴人於94年8月11日會同上訴人辦理驗
    收，因系爭消防水帶壓力使用（工作）壓力為每平方公分16
    Kg以上，但廠商型錄所顯示消防水帶之使用壓力為1.3Mpa，
    換算每平方公分約為13.256Kg，不符契約約定規格，且現場
    驗收測試時發生破裂之情形，上訴人提供之貨物品質即有重
    大瑕疵，無法發揮其應有之功能，更無法保障消防人員之安
    全，被上訴人自得依系爭契約第12條要求檢驗其他項目，並
    依系爭契約第11條第1項第3款約定要求換貨，再依系爭契約
    第4條第2項第2款之約定，自94年10月5日起計算逾期交付之
    天數。被上訴人驗收標準係依據系爭契約水箱車規格第14點
    第12項及水庫車規格第16點第12項約定，惟上訴人始終不願
    再提出完整測試報告，以致系爭消防水帶之使用壓力疑義始
    終無法釐清，被上訴人自得拒絕驗收、受領，上訴人經被上
    訴人催告後仍不改善，被上訴人即依系爭契約第11條第2項
    約定解除系爭消防水帶部分之契約，上訴人請求被上訴人受
    領系爭消防水帶，給付該部分價金299萬8,800元，並給付該
    部分之倉管費用10萬8,000元，即為無理由。因上訴人未交
    付系爭消防水帶，被上訴人得依系爭契約第13條減價收受之
    精神，扣減部分價金之一倍即299萬8,800元充作違約金，並
    依系爭契約第17條約定按逾期給付之天數，計罰該部分20%
    之違約金即59萬9,760元，並就上訴人未領之貨款予以抵銷
    。系爭消防水帶未經驗收合格，依系爭契約第19條第1項第4
    款、第20條第1項第1款之約定，被上訴人自得拒絕返還該部
    分之保證金29萬9,880元等語，資為抗辯。於本院答辯聲明
    ：(一)上訴駁回；(二)如受不利之判決，願提供擔保，請准免為
    假執行之宣告。
四、兩造不爭執之事項：
  (一)兩造於93年7月28日簽訂系爭契約，由被上訴人向上訴人購
    買水箱消防車10輛、水庫消防車2輛，總價為3,800萬元，依
    系爭契約第4條約定，上訴人應於94年7月28日前交清買賣標
    的物；如上訴人一次交付全部標的物，依系爭採購契約第14
    條第1項第1款，被上訴人則應於驗收合格後l5日內填具結算
    驗收證明書，併同上訴人開具之發票，於驗收合格後20日內
    付清價金，並得一併扣回上訴人應繳之保固保證金。上訴人
    已依約交付履約保證金299萬8,800元。
  (二)系爭契約之水箱消防車及水庫消防車規格關於消防水帶部分
    為：「本案2.5英吋水帶（按即系爭消防水帶）壓力使用（
    工作）壓力為每平方公分16kg以上，試驗壓力為每平方公分
    32kg以上，1英吋水帶壓使用（工作）壓力每平方公分13kg
    以上，試驗壓力為每平方公分26kg以上，且均經耐壓5分鐘
    以上不洩漏（於交貨驗收時需附商檢局測試合格證明文件）
    」。上訴人交付之系爭消防水帶，型錄上記載使用壓力為1.
    3Mpa（換算每平方公分約為13.256Kg)。兩造於94年8月11日
    在被上訴人內湖保養場就水箱消防車及水庫消防車辦理第一
    次驗收作業，其中一條系爭消防水帶經1.2小時試水時破裂
    。被上訴人以水帶原廠型錄註明使用壓力為每平方公分13Kg
    ，請上訴人查明。日本櫻護謨株式會社則於94年8月18日函
    稱系爭消防水帶可於使用壓力每平方公分16Kg下使用。另上
    訴人經將該消防水帶送回原廠日本櫻護謨株式會社檢查結果
    ，認水帶破損係因局部過度拖磨所致。
  (三)上訴人於94年8月11日交付被上訴人標檢局94年6月3日第9Ｚ0
    00000000號試驗報告，記載「2.5"消防水帶（伸直狀態）耐
    壓試驗:(1)使用壓力17kgf/平方公分，持續壓10分鐘（整條2
    0公尺長含兩端固定接頭），試驗結果無洩漏。(2)試驗壓力3
    5kgf/平方公分，持續壓10分鐘（整條20公尺長含兩端固定
    接頭），試驗結果無洩漏。」
  (四)被上訴人於94年8月19日檢送同月11日驗收紀錄，請上訴人
    於30日內完成改善。上訴人於94年9月9日申請複驗，兩造於
    94年10月3日在被上訴人內湖保養場辦理第二次驗收作業。
    被上訴人以上訴人所附水帶原廠型錄註明使用壓力與合約規
    範不符，請上訴人換貨，拒絕受領上訴人提出之系爭消防水
    帶共1190條；於94年10月26日檢送第二次驗收紀錄，請上訴
    人儘速完成系爭消防水帶換貨報被上訴人辦理複驗，並依合
    約第4條第2項第2款規定，自94年10月5日起計逾期天數。
  (五)上訴人再次聲請驗收，被上訴人於94年11月29日發函表示依
    合約第12條約定，被上訴人認有必要查核契約約定以外之檢
    驗事項時，得辦理拆驗、化驗之約定，將擇期抽驗10條水帶
    ，參照CNS13578（消防用水帶）規範，送標檢局檢驗。上訴
    人於94年12月30日申請經標檢局測試，經該局第六組於95年
    1月10日函上訴人稱「貴公司申請依照CNS13578「消防用水
    帶」標準辦理其中第13節伸長率、第14節扭轉、第15節扭歪
    、第16節耐磨耗性等4項受託試驗乙案，本組因限於設備，
    歉難受理。」被上訴人於95年1月19日以既無法採樣送驗解
    決雙方對於使用壓力之爭議，請上訴人提供前出示之完整原
    廠測試報告，以資確定交付水帶是否符合規格。
  (六)兩造於95年2月16日進行採購履約爭議調解，調解委員建議
    被上訴人對系爭消防水帶逕行驗收並給付尾款，並不得沒收
    上訴人履約保證金或科逾期罰款。被上訴人以標檢局測試結
    果無法證明水帶之使用壓力是否符合規格，不接受調解委員
    之調解建議，並以標檢局建議實施「試驗壓力」、「伸長率
    」、「扭轉」、「扭歪」及「耐磨耗性」等項目以測試使用
    壓力，而標檢局臺中分局可進行上述檢測，建議再次送驗以
    釐清爭議。上訴人於95年4月20日向標檢局臺中分局申請CNS
    13578之相關測試，經該局於95年4月25日函覆日前不受理該
    項委託物品試驗。該局並於95年6月2日函覆被上訴人「查本
    局目前尚無旨揭試驗（參照CNS13578）相關設備，惟貴局如
    同意並能提供試驗場所及設備，經本分局審查符合相關規定
    者，則本分局同意派員臨場執行試驗，完成試驗後摯發試驗
    報告。」
  (七)被上訴人於95年11月22日發函解除關於系爭消防水帶1190條
    部分之契約。上訴人提出異議，被上訴人函覆礙難受理，嗣
    經臺北市政府採購申訴審議委員會於96年3月21日通過申訴
    審議判斷書以上訴人並無違約情事，被上訴人主張解除部分
    契約，並刊登政府採購公報之決定尚有未洽，將原異議處理
    結果撤銷。
  (八)上訴人已交付系爭契約標的物部分之價金為3,500萬1,200元
    ，被上訴人給付3,200萬2,400元，扣留229萬8,800元未給付
    ，另系爭消防水帶(1190條)部分之價金為299萬8,800元，該
    部分之履約保證金為29萬9,880元。
五、茲就兩造爭執之事項，判斷如下：
  (一)上訴人請求被上訴人已受領給付未付貨款299萬8,800元部分
    ：
    上訴人主張其已交付標的物部分之價金為3,500萬1,200元，
    被上訴人僅給付3,200萬2,400元，尚有299萬8,800元未付之
    事實，為被上訴人所不爭執，業如前開四之(八)所述，按系爭
    契約之性質為買賣契約，被上訴人既已受領貨物，即應給付
    價金，上訴人依民法第367條規定請求被上訴人給付上開未
    付之價款，即屬有據。被上訴人雖辯稱其得依系爭契約第13
    條減價收受之精神，計罰系爭消防水帶一倍之價金即299萬8
    ,800元充作違約金，故未為給付云云。惟查，系爭契約第13
    條約定係指上訴人所交付標的物與契約約定不符，被上訴人
    得減價收受，並加計該價差一倍之懲罰性違約金。本件上訴
    人已交付之買賣標的物，被上訴人並無減價收受之情形，為
    被上訴人所不爭執，且該上開約定之違約金係以原價及減價
    後之價差計算，亦與被上訴人主張以系爭消防水帶之價金一
    倍計算不同，被上訴人上開所辯，並不足採。
  (二)上訴人請求被上訴人受領系爭消防水帶，並給付價金299萬8
    ,800元，及支付該部分倉管費用10萬8,000元部分：
  1.上訴人主張其所交付之系爭消防水帶，已符合系爭契約約定
    之規格及品質云云，並提出標檢局94年6月3日第9Ｚ00000000
    0號試驗報告為證（原審卷(一)22至23頁）。惟查，系爭契約
    約定系爭消防水帶應具備「本案2.5英吋水帶壓力使用（工
    作）壓力為每平方公分16kg以上，試驗壓力為每平方公分32
    kg以上，……且均經耐壓5分鐘以上不洩漏（於交貨驗收時
    需附商檢局測試合格證明文件）」（水箱消防車規格十四、
    （十二）、水庫消防車規格十六、（十二））之品質，而上
    訴人交付之日本櫻護謨株式會社出品型號Rocket 350ss 2.5
    英吋之系爭消防水帶，型錄上記載使用壓力為1.3Mpa（換算
    每平方公分約為13.256Kg），已與系爭契約約定規格不符。
    再兩造於94年8月11日在被上訴人內湖保養場就水箱消防車
    及水庫消防車辦理第一次驗收作業，其中一條2.5英吋之系
    爭消防水帶經1.2小時試水時破裂，為兩造所不爭執，業如
    前開四之(二)所述，則上訴人所交付之系爭消防水帶是否符合
    上開約定之品質，即非無疑。又兩造固約定上訴人於交貨時
    ，應附標檢局（即前商檢局）測試合格證明文件，惟並非以
    交付標檢局測試合格證明文件代替驗收，此觀上開約定文義
    及系爭契約本文第11條之驗收程序即明，本件上訴人所交付
    之商品型錄既有疑異，而測試時又有水帶破裂，顯非被上訴
    人主觀上認定系爭消防水帶有瑕疵，故意不予驗收，被上訴
    人於驗收合格前，自得拒絕受領系爭消防水帶。上訴人主張
    其已提出標檢局之測試合格證明文件，已符合契約約定，被
    上訴人應受領系爭消防水帶，不能以主觀之認定，而得拒絕
    受領云云，並非可採。
  2.系爭契約第12條約定：「前二條情形（按即第10條中間檢查
    、第11條驗收），甲方（按即被上訴人，下同）認為有必要
    查核契約約定以外之檢驗事項時，得辦理拆驗、化驗，其結
    果與約定不符時，所需費用由乙方（按即上訴人，下同）負
    擔；與約定相符時，所需費用由甲方負擔。」系爭契約僅約
    定系爭消防水帶使用（工作）壓力及試驗壓力需達一定標準
    ，未就「使用壓力」及「試驗壓力」之定義為明文，足見係
    以政府機關就「使用壓力」及「試驗壓力」所定標準為依據
    ，而依標檢局公布之消防用水帶規格標準，所謂「使用壓力
    」為「在無折彎部分之狀態下對消防水帶接通水時之常用最
    高使用壓力稱為使用壓力」；所謂「試驗壓力」為「消防用
    橡膠裡襯水帶按其種類及水帶狀態應能耐表4所列水壓五分
    鐘，依其表4所列，使用壓力為16kgf/c㎡者，其水帶狀態應
    能耐之水壓為「將水帶伸直時：32，將水帶折彎時：22」，
    且消防水帶除通過試驗壓力及使用壓力等測試外，尚須經過
    伸長率、扭轉、扭歪及耐磨耗性等性能測試，始能符合標檢
    局之檢驗標準，此有該局公布之消防用水帶規格標準在卷可
    稽（原審卷(一)119至124頁）。上訴人所提出之標檢局試驗報
    告（原審卷(一)23頁）僅就系爭消防水帶「伸直狀態」下為測
    試，與前開標準不符，難據以認定上訴人已依約提出試驗報
    告。何況被上訴人曾函請標檢局就使用壓力之認定表示意見
    ，經該局函復建議實施當時有效之CNS（國家標準）13578第
    12節「試驗壓力」、第13節「伸長率」、第14節「扭轉」、
    第15節「扭歪」及第16節「耐磨耗性」等項目之試驗，有該
    局94年12月15日經標六字第09400147740號函在卷可查（原
    審卷(一)80頁）。證人即標檢局技術科主管張茂昌於原審證稱
    ：消防水帶在一般正常使用，一定會在外面拖來拖去，訂國
    家標準時，標準委員會所訂定的檢驗項目，會做一些基本檢
    驗的項目，伸長率等為標準委員訂定的檢驗項目，因為產品
    是否符合它的特性，標準委員會會討論哪些項目一定要做；
    使用壓力是產品的分類，而試驗壓力比使用壓力高，至於伸
    長率等純粹壓力上而言是相關的，因為消防水帶使用上會彎
    曲、會地上拖、會拉，拉扯以後抗壓力就會降低，所以要做
    伸長率的試驗；試驗壓力只是消防水帶的檢驗項目的一小項
    ，不能代表整個消防水帶的品質；耐壓試驗只是其中的一項
    試驗，要所有的項目都作，才能判定是否符合消防水帶的標
    準等語（原審卷(一)287頁反面至289頁正面）。證人即標檢局
    技術科科長高立中亦於原審證稱：使用壓力主要是用在分級
    分類，測試項目扭轉、扭彎、伸長率、耐磨、水壓試驗是測
    水帶性能等語（原審卷(一)288頁正面）。上訴人雖提出日本
    櫻護謨株式會社則於94年8月18日函稱系爭消防水帶可於使
    用壓力每平方公分16Kg下使用，且將破裂之消防水帶送回原
    廠日本櫻護謨株式會社檢查結果，認水帶破損係因局部過度
    拖磨所致，雖為被上訴人所不爭執，亦如前開四之(二)所述，
    然其係原廠所出示之意見，仍不免被上訴人因驗收時發現系
    爭消防水帶破裂及商品型錄不符之疑慮，而系爭消防水帶經
    本院送請財團法人消防安全中心基金會進行CNS13578號第12
    節至第16節之鑑定，鑑定結果抽樣之10條水帶中直線狀態之
    試驗壓力，有二條破裂，另耐磨耗性試驗中有一條不合格，
    有該中心99年7月26日99-2527號測試報告在卷可參（本院卷
    140至148頁），足徵上訴人所提出之原廠說明及檢驗結果並
    不足為憑。上訴人雖主張系爭消防水帶送上開中心檢驗時，
    已至一般水帶之保存、使用年限，且僅些微之瑕疵，足證於
    上訴人提出交付時，並無瑕疵云云。然送驗之系爭消防水帶
    並未曾使用，且於測試時確有不合格之情形，而消防水帶有
    無瑕疵，事涉能否即時發揮救災功能，攸關人民之生命、財
    產安全，本件系爭消防水帶經抽驗送鑑定結果，雖僅占一定
    比例之瑕疵，仍存有不可預測之風險，上訴人上開主張，即
    非可採。綜合上情，系爭消防水帶於驗收時既有瑕疵，且上
    訴人交付之商品型錄既與約定之規格不符，基於系爭消防水
    帶係用於消防救災之用途，被上訴人主張其得依系爭契約第
    12條約定要求上訴人就系爭消防水帶進行CNS13578第12節「
    試驗壓力」、第13節「伸長率」、第14節「扭轉」、第15節
    「扭歪」及第16節「耐磨耗性」等項目之檢驗，尚非無據。
    上訴人雖主張系爭契約第12條之約定僅為費用負擔之約定，
    惟觀諸該條約定文義為「甲方認為有必要查核契約約定以外
    之檢驗事項時，得辦理拆驗、化驗」，顯非僅為費用負擔之
    約定，上訴人上開主張，並非可採。至於上訴人主張被上訴
    人系爭契約之1.5吋之消防水帶並未要求上開檢驗云云，固
    為被上訴人所不爭執，然因1.5吋之消防水帶於驗收時，並
    無破裂之情形，且該類消防水帶約定之使用壓力為平方公分
    13kg以上，試驗壓力為每平方公分26kg以上，被上訴人願予
    受領，並不足以證明上訴人所交付之系爭消防水帶亦符合約
    定之品質，上訴人以此主張系爭消防水帶無需再進行上開檢
    驗云云，亦非可採。
  3.系爭契約第11條第3款約定：「驗收時，如發現標的物規格
    或品質有瑕疵或與契約約定不符時，得視情形訂一定之期間
    ，由乙方改善或換貨，並應載明於紀錄中，該改善期間乙方
    仍應負逾期交貨之責任……」，同條第2項約定：「乙方所
    交標的物有瑕疵或不符契約約定，未能依前項被上訴人所訂
    期限完成改正、拒不改善、換貨、補交或複驗仍不合格，除
    甲方得依第十三條減價收受者外，甲方得解除契約之全部或
    一部……」。本件被上訴人於94年8月19日檢送同月11日驗
    收紀錄，請上訴人於30日內完成改善；上訴人於94年9月9日
    申請複驗，兩造於94年10月3日在被上訴人內湖保養場辦理
    第二次驗收作業，被上訴人以上訴人所附水帶原廠型錄註明
    使用壓力與合約規範不符，請上訴人換貨，拒絕受領上訴人
    提出之系爭消防水帶共1190條，並於94年10月26日檢送第二
    次驗收紀錄，請上訴人儘速完成2.5英吋水帶換貨報被上訴
    人辦理複驗；嗣上訴人再次聲請驗收，被上訴人於94年11月
    29日發函表示依合約第12條約定，被上訴人認有必要查核契
    約約定以外之檢驗事項時，得辦理拆驗、化驗之約定，將擇
    期抽驗10條水帶，參照CNS13578（消防用水帶）規範，送標
    檢局檢驗；上訴人於94年12月30日申請經標檢局測試，經該
    局第六組於95年1月10日函上訴人稱「貴公司申請依照CNS13
    578「消防用水帶」標準辦理其中第13節伸長率、第14節扭
    轉、第15節扭歪、第16節耐磨耗性等4項受託試驗乙案，本
    組因限於設備，歉難受理。」被上訴人於95年1月19日以既
    無法採樣送驗解決雙方對於使用壓力之爭議，請上訴人提供
    前出示之完整原廠測試報告，以資確定交付系爭消防水帶水
    帶是否符合規格，為兩造所不爭執，業如前開四之(四)、(五)所
    述，而上訴人僅提出原廠關於系爭消防水帶可於使用壓力每
    平方公分16Kg下使用之證明文件（原審卷(一)40至41頁），迄
    未交付系爭消防水帶之完整原廠測試報告予被上訴人，復未
    能證明系爭消防水帶符合當時之CNS13578檢驗標準，足見系
    爭消防水帶未能完成驗收，係屬可歸責於上訴人之事由，上
    訴人應負給付遲延之責任，被上訴人自得拒絕受領系爭消防
    水帶及給付該部分之價金。再本件上訴人遲未能於被上訴人
    所定期限內改善，被上訴人主張依系爭契約第11條第2項約
    定解除系爭消防水帶部分之契約，係屬有據，而被上訴人已
    於95年11月22日發函表示解除關於系爭消防水帶部分之契約
    ，為上訴人所不爭執，亦如前開四之(七)所述，則上訴人請求
    被上訴人受領系爭消防水帶，並支付價金299萬8,800元及該
    部分之倉管費用10萬8,000元，自屬無據。
  4.上訴人雖主張兩造於95年2月16日進行採購履約爭議調解，
    調解委員建議被上訴人對系爭消防水帶逕行驗收並給付尾款
    ，並不得沒收上訴人履約保證金或科逾期罰款云云，此固為
    被上訴人所不爭執，業如前開四之(六)所述，惟調解委員僅為
    建議性質，被上訴人並不受其拘束，上開調解委員之建議，
    並不足為上訴人有利之證明。上訴人又主張其對被上訴人解
    除契約及將其刊登於政府採購公報之處分，提出異議，被上
    訴人函復礙難受理，嗣經臺北市政府採購申訴審議委員會於
    96 年3月21日通過申訴審議判斷以上訴人並無違約情事，被
    上訴人主張解除部分契約，並刊登政府採購公報之決定尚有
    未洽，將原異議處理結果撤銷云云，雖亦為被上訴人所不爭
    執，亦如前開四之(七)所述。惟查，該案上訴人所申訴之意旨
    為被上訴人將其刊登政府採購公報之行為或予停權之處分應
    予停止，此觀諸臺北市政府採購申訴審議判斷書所載甚明（
    原審卷(一)196頁），是該判斷書所撤銷者，為被上訴人依政
    府採購法第101條刊登政府採購公報之處分，並非被上訴人
    解除契約之部分，況該解除契約屬私法行為，非行政行為，
    臺北市政府採購申訴審議委員會亦無權撤銷。又雖該判斷書
    以上訴人已提出標檢局之測試合格證明文件，即應認為符合
    系爭契約之約定，且該測試合格證明文件之使用壓力與CNS
    之定義相符，被上訴人要求進行「伸長率」等5項試驗與系
    爭契約之約定不符為其論據（原審卷(一)203頁正面及反面）
    ，認定被上訴人之解除契約不合法。然上訴人所交付之系爭
    消防水帶，除應提出標檢局之測試合格證明文件，尚需經被
    上訴人之驗收，被上訴人於驗收有疑義，必要時得進行拆驗
    、化驗，為系爭契約第11條及第12條所明定，上開判斷書並
    未論及該2條之約定，顯非可採，本院所為之認定，亦不受
    上開判斷書之拘束，上開判斷書亦不足資為上訴人有利之證
    明。
  (三)上訴人請求被上訴人支付違約金及返還履約保證金部分：
  1.本件系爭消防水帶部分，既因可歸責於上訴人之事由，經被
    上訴人解除契約，上訴人主張被上訴人依系爭契約第17條約
    定給付違約金119萬9,500元之違約金，即屬無據，更何況該
    條約定，係指上訴人逾期交貨時，被上訴人得按日數請求違
    約金依據，並非被上訴人給付遲延時，上訴人得請求違約金
    之約定，上訴人主張依衡平法則，於被上訴人給付遲延時亦
    有適用云云，亦不足採。
  2.又按因可歸責於上訴人之事由，致部分終止或解除契約者，
    該部分所占契約金額比例計算之保證金，全部終止或解除契
    約者，全部保證金，被上訴人得不予發還，系爭契約第19條
    第4款定有明文。本件系爭契約關於系爭消防水帶部分，既
    係因可歸責於上訴人之事由，經被上訴人解除，被上訴人扣
    留系爭消防水帶部分之履約保證金29萬9,880元不予返還，
    即非無據，亦非無法律上之原因，占有上開履約保證金，上
    訴人依系爭契約第20條約定及民法第179條規定請求被上訴
    人返還上開履約保證金，即無理由。
  (四)被上訴人抗辯以上訴人逾期給付系爭水帶之違約金抵銷部分
    ：
    查系爭契約第17條約定：「乙方不依照契約約定期限交貨者
    ，依下列方式之一計罰違約金：一一次交貨：每逾期一日按
    契約結算總價千分之一計罰違約金，罰款最高上限為契約總
    價之百分之二十。二分批交貨：每逾期一日，按該批交貨金
    額千分之一計罰違約金，罰款最高上限額為該批交貨金額之
    百分之二十。前項違約金屬懲罰性違約金，甲方得在乙方貨
    款內扣除，如有不足，得向乙方追繳之。」本件兩造約定上
    訴人之交貨期限為94年7月28日，上訴人雖於94年7月26日交
    付全部之標的物，惟系爭消防水帶部分，因未驗收合格，未
    經被上訴人受領，被上訴人並通知上訴人改善，業如前述，
    改善期間依系爭契約第11條第1項第3款約定，上訴人仍應負
    逾期交貨之責任，被上訴人主張自94年10月5日起計算逾期
    天數，並依系爭契約第17條約定以系爭消防水帶部分之價金
    299萬8,800元，每日按千分一即2,998元計算違約金，至其
    於95年11月22日發函解約止，已逾該分價金20%即59萬9,760
    元（2,998,800X20%=599,760），並得自應給付予上訴人之
    貨款中扣除等情，即屬有據。上訴人雖抗辯上開違約金之約
    定過高，且被上訴人實際上並無損害，應予酌減云云。惟查
    ，上訴人主張上開違約金約定過高，並未舉證以實其說，且
    如前所述，上訴人尚以該條約定主張被上訴人應給付違約金
    ，且被上訴人係消防機關，統籌臺北市之消防救災工作，上
    訴人如能依約提供符合約定之消防水帶，被上訴人即能將之
    投入消防救災工作，因上訴人未能提供符合約定之消防水帶
    ，致未為救災之設備，難謂未受有損害，另上開約定係以未
    交付部分價金之千分之一計算，並以該部分價金之20%為上
    限，尚符現今社會經濟狀況，上訴人主張上開違約金之約定
    過高，應予酌減云云，並非足採。又如前開(一)所述，上訴人
    尚得請求買賣價款299萬8,800元，經扣除上開部分之違約金
    後，上訴人尚得請求之價款為239萬9,040元（2,998,800-59
    9,760=2,399,040）。
六、綜上所述，上訴人依民法第367條規定，請求被上訴人給付
    239萬9,040元，及自起訴狀繕本送達翌日即95年8月9日起至
    清償日止，按年息5%計算之法定遲延利息，係屬有據，應予
    准許。逾此所為請求，則屬無據，應予駁回。又上訴人勝訴
    部分，兩造分別陳明願供擔保為准、免假執行之宣告，經核
    於法並無不合，爰分別酌定相當擔保金額准許之。至於上訴
    人敗訴部分，其假執行之聲請失所附麗，應併予駁回。原審
    就上開應准許部分，為上訴人敗訴之判決，並駁回其假執行
    之聲請，尚有未洽，上訴意旨指摘原判決此部分不當，求予
    廢棄改判，為有理由，爰由本院將此部分原判決廢棄，改判
    如主文第2項所示，並依聲請為附條件之准、免假執行之宣
    告。至於上訴人之請求不應准許部分，原審為上訴人敗訴之
    判決，並駁回其假執行之聲請，經核於法並無不合，上訴意
    旨指摘原判決此部分不當，聲明廢棄改判，為無理由，應駁
    回其上訴。
七、本件事證已明，兩造其餘攻擊防禦方法及未經援用之證據，
    經審酌後，認與前述認定不生影響，爰不予一一論述，併此
    敘明。
八、據上論結，本件上訴為一部有理由，一部無理由。依民事訴
    訟法第450條、第449條第1項、第79條、第463條、第390條
    第2項、第392條第2項，判決如主文。
中    華    民    國   100    年    1     月    25    日
                    民事第十一庭
                        審判長法  官  呂太郎
                              法  官  詹文馨
                              法  官  劉坤典
正本係照原本作成。
如不服本判決，應於收受送達後20日內向本院提出上訴書狀，其
未表明上訴理由者，應於提出上訴後20日內向本院補提理由書狀
（均須按他造當事人之人數附繕本）上訴時應提出委任律師或具
有律師資格之人之委任狀；委任有律師資格者，另應附具律師資
格證書及釋明委任人與受任人有民事訴訟法第466條之1第1項但
書或第2項（詳附註）所定關係之釋明文書影本。如委任律師提
起上訴者，應一併繳納上訴審裁判費。
中    華    民    國   100    年    1     月    26    日
                              書記官  劉育妃
附註：
民事訴訟法第466條之1（第1項、第2項）：
對於第二審判決上訴，上訴人應委任律師為訴訟代理人。但上訴
人或其他法定代理人具有律師資格者，不在此限。
上訴人之配偶、三親等內之血親、二親等內之姻親，或上訴人為
法人、中央或地方機關時，其所屬專任人員具有律師資格並經法
院認為適當者，亦得為第三審訴訟代理人。